臺北高等行政法院判決
　　　　　　　　　　　　　　　　　　 93年度訴字第02458號
　　　　　　　　　　　　　　　.
原　　　告　甲○○
訴訟代理人　蔡銘書律師
被　　　告　銓敘部
代　表　人　乙○○部長）住同.
訴訟代理人　丙○○
　　　　　　丁○○
上列當事人間因任用事件，原告不服公務人員保障暨培訓委員會
中華民國93年5月18日93公審決字第0148號復審決定，提起行政
訴訟。本院判決如下：
　　主  文
原告之訴駁回。
訴訟費用由原告負擔。
　　事  實
一、事實概要：
    原告現職為台北市政府警察局文山第一分局（下稱文山第一
    分局）巡官，應民國91年公務人員特種考試警察人員考試3
    等考試行政警察人員考試（下稱91年行政警察人員3等特考
    ）及格，92年7月23日初任現職，前經被告92年9月22日部特
    3字第0922284770號函審定先予試用，核敘警正4階3級本俸
    新台幣（下同）245元在案。嗣文山第一分局以93年2月23
    日北市警文1分人字第09360556300號公務人員試用期滿成績
    送審書，申請原告自92年12月31日試用期滿予以實授，經被
    告以93年2月26日部特3字第0932338057號書函否准。原告不
    服，提起復審，經遭駁回，遂向本院提起行政訴訟。
二、兩造聲明：
　(一)原告聲明求為判決：
    1.先位聲明：
      (1)復審決定及被告92年9月22日部特3字第0922284770號處
        分關於審查結果部分及93年2月26日部特3字第09323380
        57號處分均撤銷。
      (2)被告應重新審定原告自93年1月23日起合格實授。
      (3)訴訟費用由被告負擔。
    2.備位聲明：
      (1)確認被告92年9月22日部特三字第0932284770號處分關
        於審查結果部分為違法。
      (2)復審決定及被告93年2月26日部特三字第0932338057號
        處分均撤銷。
      (3)被告應重新審定原告原告自93年1月23日起合格實授。
      (4)訴訟費用由被告負擔。
　(二)被告聲明求為判決：
    原告之訴駁回，訴訟費用由原告負擔。
三、兩造之爭點：
　(一)原告主張之理由：
    1.原告於92年6月自中央警察大學行政警察研究所（下稱警
      大行政研究所）畢業，應行政警察人員3等特考錄取，經
      內政部警政署以92年6月18日警署人字第0920693062號函
      分發至文山第一分局占缺，接受實務訓練，訓練期間自同
      年6月23日起至7月22日止，為期1個月，訓練期滿成績及
      格，並於92年7月23日派代文山第一分局巡官，隨即檢證
      送被告辦理任審事宜，經被告以92年9月22日部特3字第09
      22284770號函審定先予試用。原告於試用6個月後，文山
      第一分局即以93年2月23日北市警文1分人字第0936055630
      0號函送原告之公務員試用期滿成績送審書，向被告予以
      實授之處分，經被告以93年2月26日部特3字第0932338057
      號書函否准原告之申請，始於書函內文敘明原告之「先予
      試用」法條依據為警察人員管理條例（下稱管理條例）17
      條第1項，原告不服該否准處分，提起復審，惟遭駁回，
      是本件所應審酌者原告究應適用管理條例第17 條第1項項
      或第2項之規定。
    2.按行政處分以書面為之者，應記載主旨、事實、理由及其
      法令依據，行政程序法第96條第1項第2款定有明文，如違
      反此應記載之方式所作成之行政處分，其必須記明之理由
      已於事後記明者，其未記明之瑕疵因而補正，惟就當事人
      因補正行為致未能於法定期間內聲明不服者，其期間之遲
      誤視為不應歸責於該當事人之事由，其回復原狀之期間自
      該瑕疵補正時起算，同法第114條第1項第2款、第3項亦有
      明文；次查管理條例第2條規定：「警察人員之管理，依
      本條例之規定；本條例未規定者，適用有關法律之規定」
      足見管理條例為公務人員任用法之特別法，應優先適用，
      未適用時應回歸公務人員任用法之規定。被告作成92年9
      月22日部特3字第0922284770號審定函時，就原告之任官
      資格固援引管理條例第11條，惟就原告任職部分，漏未記
      載法令依據為何，致原告及原告所屬機關人事單位誤為原
      告之試用期間應回歸公務人員任用法第20條第1項之「先
      予試用」，即爰該法條於6個月試用期滿將原告成績送審
      書送被告銓審，被告始於93年2月以部特3字第0932338057
      號函復原告，該部前審定之先予試用法條依據為管理條例
      第17條第1項，補正前審定函之瑕疵，因此，原告因被告
      之補正行為致未能於法定期間內聲明不服者，其回復原狀
      之期間應自該瑕疵補正時起算，亦即自原告知悉被告審定
      先予試用之法條依據後，即於收受被告93年2月26日部特3
      字第0932338057號函之次日起算30日為回復原狀之法定期
      間，故原告依行政程序法第114條第3項規定，於收受被告
      補正處分30日內提起復審，於法並無不合。
    3.按中華民國人民，無分男女、宗教、種族、階級、黨派，
      在法律上一律平等，憲法第7條定有明文，其目的在保障
      人民之平等權，其旨趣在於禁止國家權力在無正當理由情
      況下，對同類規範對象作不同之處理，立法者於制定法律
      時同受此規範之拘束，司法機關解釋法律更不應違反平等
      原則，做不同之認定；次查警察教育分養成教育、進修教
      育、深造教育；警察大學得設警佐班、專業班等，辦理現
      職人員進修教育，得設警正班、警監班、研究班等，辦理
      現職人員深造教育，警察教育條例第2條第1項前段及第6
      條定有明文，是故警察大學所設之警佐班、專業班屬進修
      教育，警正班、警監班、研究班則為現職人員之深造教育
      （現由警察大學推廣教育訓練中心舉辦，參照中央警察大
      學組織條例第3條第1項第9款），原告係受警察教育條例
      第5條第1項第2款之警察大學下設之研究所所碩士班（及
      大學各學系），為警察之養成教育無誤。
    4.查91年1月30日廢止前之中央警察大學學生實習辦法及同
      日實施之中央警察大學學生實習要點均僅規定本科生（即
      4年制大學部學生）及2年制技術系學生始須接受實習教育
      ，研究所教育不以實習期滿為取得學位之要件，亦經公務
      人員保障暨培訓委員會93年5月21日公保字第0930003000
      號函肯認，為此，同受警察之養成教育，就特考通過分發
      後是否應先予試用，不應作不同認定。就系、所教育是否
      應經實習，則應尊重系、所教育之差異，允許其間之不同
      ，對已受一般大學4年教育，再受警察養成教育之研究生
      ，因其學經歷較高中畢業進入警察大學就讀之本科生為足
      ，實習教育對其而言，已非警察養成教育之重點，既然如
      此解釋法律時應顧及其間之差異性及相同點，不應拘泥於
      文字，強求其「實習」，致作成損害人民權益之處分。
    5.實習依91年1月30日廢止前之中央警察大學學生實習辦法
      及同日實施之中央警大學學生實習要點第3條均規定實習
      係於第2學年結束後暑假開始實施，期間共2個月，為在學
      期間「教育內容之一部分」，與公務人員考試及格後，初
      任公職時之「試用」絕不相同，豈有於大學1年級間2個月
      之實習即判定將來必適任警察人員而免試用之理，如能免
      試用，當著重於「是否已受法定之警察教育」，公務人員
      未經考選，何來試用，若強以2個月之實習即可代替公務
      人員試用，不但忽視考試、任用制度之真諦，更無視法定
      警察教育間之差異。
    6.被告92年9月22日部特3字第0922284770號處分已經執行完
      畢，原告得請求確認該處分曾為違法，且原告具有即受確
      認之利益。
      (1)按行政訴訟法第6條規定：「確認行政處分無效及確認
        公法上法律關係成立或不成立之訴訟，非原告有即受確
        認判決之法律上利益者，不得提起之。其確認行政已執
        行完畢或因其他事由而消滅之行政處分為違法之訴訟，
        亦同。」。又按公務人員任用法第20條第1項規定：「
        初任各官等人員，未具與擬任職務職責程度相當或低1
        職等之經驗6個月以上者，應先予試用6個月，並由各機
        關派專人負責指導。試用期滿成績及格，予以實授。」
        ；再按警察人員管理條例（下稱管理條例）第17條第1
        項則規定：「初任警察職務應先予試用1年。試用期滿
        成績及格者，予以實授；成績不及格者，延長試用期間
        。但不得超過6個月；延長後仍不及格者，停止其試用
        。」
      (2)查被告以92年9月22日部特3字第0922284770號處分審定
        原告「先予試用」，但並未記載係依據管理條例第17
        條第1項試用1年，抑或適用公務員人任用法第20條第1
        項規定試用半年。惟查無論原告應試用期間為半年或1
        年，原告自92年6月23日起至同年7月22日止，實務訓練
        1個月），92年7月23日實習訓練期滿派代巡官，自斯時
        起算業已經年滿1年，且被告亦已於93年10月6日另以部
        特3字第0932419973號函審定原告合格實授。故原告之
        試用期間業已經過，被告92年9月22日部特3字第092228
        4770號「先予試用」之處分應認為業經執行完畢，故原
        告爰以備位聲明請求確認被告92年9月22日部特3字第09
        22284770號為違法。
      (3)次按被告92年9月22日部特3字第0922284770號雖已執行
        完畢，然因被告92年9月22日部特3字第0922284770號僅
        審定原告應「先予試用」，未審定原告適用公務人員任
        用法第20條規定試用半年，且被告93年2月26日部特3
        字第0932338057號處分認定被告92年9月22日部特3字第
        09 22284770號審定之試用期間為1年，影響原告之權益
        甚鉅，具有即受確認之利益。
    7.被告92年9月22日部特3字第0922284770號關於審查結果「
      先予試用」部分之處分為違法。
      (1)被告92年9月22日部特3字第0922284770號欠缺法律明確
        性。
        按行政程序法第5條規定：「行政行為之內容應明確
          。」為行政法上明確性原則之規定。行政行為之內容
          如不明確，將使法律關係陷於不安定之狀態。
        原告於92年7月23日派代文山第一分局巡官，因文山
          第一分局未有與原告相同身份人員之前例，故為辦理
          原告之考績，文山第一分局人事室承辦人員蔡宗昌曾
          經詢問台北市警察局人事室承辦人莊科員，經告知被
          告至92年底已經試用期滿，得辦理另予考績，並經歷
          次陳報被告，均無異議。直至93年2月11日止，莊科
          員亦再次告知蔡宗昌，原告之考績業經台北市警察局
          、被告計2次電腦檔預核後已正確無誤在案。然嗣於
          同年月25日，始經被告之考績承辦人員余小姐（按：
          應為丁○○即被告之訴訟代理人）認定原告應依管理
          條例第17條第1項規定，先予試用1年，故原告尚未經
          試用期滿，原告因此被要求繳回已預借考績獎金，此
          事實經過有蔡宗昌之簽文可稽。
        不惟如是，被告作成被告92年9月22日部特3字第0922
          284770號時，僅籠統記載審定之處分為「先予試用」
          ，卻未記載原告應試用1年，抑或應依公務人員任用
          法第20條第1項規定試用半年。事實上，被告承辦人
          員即被告訴訟代理人曾經告知台北市警察局人事室莊
          科員，原告應適用公務人員任用法第20條規定，試用
          半年。因此文山第一分局人事承辦人員，於93 年2月
          23日認為原告試用半年期滿，而向被告提出北市警文
          1分人字第09360556300號公務人員試用期滿送審書（
          參被告93年2月26日部特3字第0932338057號）。
        事實上，屢經莊科員詢問關於原告之考績案，被告亦
          未認定原告應試用1年，而以電腦檔預核正確無誤在
          案，被告之考績承辦人員係於93年2月25日始告知原
          告應適用管理條例第17條，並於翌日即2月26日作成
          被告93年2月26日部特3字第0932338057號，於該處分
          中記載原告應適用管理條例第17條規定試用1年，於
          此之前，包括原告，及熟悉人事法令之台北市警察局
          、文山第一分局承辦人員，無人能知悉被告92年9 月
          22日部特3字第0922284770號之「先予試用」期間為1
          年。從而，被告於被告92年9月22日部特3字第09222
          84770號之記載並未記載原告試用之期間，顯然無法
          使人知悉處分之內容究竟是審定原告依管理條例第17
          條第1項規定「先予試用」1年，抑或依公務人員任用
          法第20條第1項規定「先予試用」半年，被告92年9月
          22日部特3字第0922284770號之內容有失明確性。原
          處分欠缺明確性，故應屬違法無疑。
      (2)被告92年9月22日部特3字第0922284770號未記載主旨、
        事實、理由及其法令依據。
        按行政程序法第96條第1項第2款規定略以「行政處分
          以書面為之者，應記載下列事項：主旨、事實、理由
          及其法令依據」。
        惟查被告92年9月22日部特3字第0922284770號僅就原
          告之任官資格，援引管理條例第11條規定，就審定原
          告「先予試用」之任職部分，則並未記載所審定「先
          予試用」之期間為1年或半年，且未記載「先予試用
          」處分之法令依據為管理條例第17條第1項或公務人
          員管理條例第20條第1項，更未記載原告試用期間為1
          年或半年之理由，被告92年9月22日部特3字第09222
          84770號未記載主旨、事實、理由及其法令依據，顯
          然違反行政程序法第96條第1項第2款規定，被告92年
          9月22日部特3字第0922284770號應為違法。
      (3)被告93年2月26日部特3字第0932338057號有違誠實信用
        及信賴保護原則。
        按行政行為，應以誠實信用之方法為之，並應保護人
          民正當合理之信賴，行政程序法第8條定有明文。當
          行政機關出爾反爾時，人民可主張，出爾反爾之不利
          益應由行政機關承受。
        查被告於被告92年9月22日部特3字第0922284770號並
          未明確記載原告「先予試用」之期間，亦未記載處分
          之理由及其法令依據，被告92年9月22日部特3字第09
          22284770號欠缺明確性，甚至熟稔人事法令之相關承
          辦人員，均無從知悉原處分所審定之期間為1年。
        被告不僅告知台亡市警察局承辦人員原告應適用公務
          人員任用法第17條第1項試用半年，且經台北市警察
          局屢次詢問原告之考績案，均無異議，並未告知被告
          92年9月22日部特3字第0922284770號審定之試用期間
          為1年，直至93年2月11日被告仍指導台北市警察局莊
          科員，原告之考績案經電腦檔預核後已正確無誤在案
          ，故原告乃至於文山第一分局、台北市警察局人事室
          承辦人員均信賴被告之指導，以為被告92年9月22 日
          部特3字第0922284770號所審定之試用期間為半年，
          基於此信賴，文山第一分局即發給原告考績獎金，並
          於93年2月23日向被告提出公務人員試用期滿送審書
          。因被告92年9月22日部特3字第0922284770號之記載
          欠缺明確性，故原告非基於惡意而信賴被告之行為，
          且原告亦無任何不值得保護之事實存在。
        惟查被告嗣後竟更易其認定，以93年2月26日部特3字
          第0932338057號認為原告應適用管理條例第17條第1
          項規定試用1年，並要求收回原告之考績獎金，造成
          原告之損害，故被告93年2月26日部特3字第09323380
          57號顯然有違誠實信用原則，與信賴保護原則，被告
          出爾反爾之行為，應由被告承受不利益，故被告93年
          2月26日部特3字第0932338057號應屬違法處分，而有
          予以撤銷之需。
      (4)被告93年2月26日部特3字第0932338057號書函違反平等
        原則。
        按行政行為，非有正當理由，不得為差別待遇，行政
          程序法第6條定有明文。此為行政程序法上有關平等
          原則（或稱禁止差別待遇原則）之規定，平等原則或
          平等權並為憲法上之原則，而為憲法第7條所明文。
          平等原則既違憲法上之原則，則無論行政、立法或司
          法等各種權力作用，均應受平等原則之拘束。
        次按公務人員任用法第20條第1項於91年1月29日公布
          修正，將初任公務人員之試用期自原來之1年，修正
          為半年。然管理條例第17條第1項規定警察人員之試
          用期間為1年，卻未及配合修正試用期間為半年。公
          務人員與警察人員之試用，於事物之本質上並無不同
          ，立法上並無予以差別待遇之理由，故管理條例第17
          條第1項規定初任警察者，應試用半年，違反憲法上
          平等原則，此一立法疏漏所致法令違憲之後果，自不
          應由原告承擔。
        所謂之「實習」，因具有侵害人民教育權之性質，如
          要求必須實習，應有法律或法律授權之法規命令為依
          據，方符法律保留原則。故原警察教育之實習辦法，
          係由管理條例施行細則第14條規定「本條例第17條所
          稱警官學校及警察學校學生經實習期滿畢業分發任職
          者，其實習辦法由內政部定之。」賦予依據，因不符
          法律保留原則，而於91年1月24日遭刪除，嗣後原內
          政部所訂之「中央警察大學學生實習辦法」，亦因此
          於91年1月31日遭到廢除，而另由中央警察大學自行
          訂定實習辦法。是以此後之實習，應為警察大學教育
          學程之一部，僅為基於警察教育目的所設計之取得畢
          業資格之前提，與初任公務人員或警察人員之「試用
          」，係為免公務人員或警察人員對於所任職務不熟悉
          所設，顯然有所區別。故實習應不得代替試用，管理
          條例第17條第2項規定「警察大學、警官學校、警察
          專科學校及警察學校學生經實習期滿畢業，分發任職
          者，免予試用」，未配合一併修正刪除，而以實習區
          分是否「免予試用」或「試用1年」，亦將欠缺正當
          性。
        被告雖於復審程序以管理條例第17條第1項之立法說
          明略以「實習之性質與試用相同，其作用尤較試用為
          確切，故規定實習期滿分發任職之警官（察）學校畢
          業生，免予試用」，辯稱原告主張「實習不可代試用
          」，與該條規定立法意旨未符云云。惟查依被告之認
          定，警察大學、警察學校畢業生縱經實習期滿畢業，
          而依管理條例第17條第2項「免予試用」者，亦應依
          公務人員任用法第20條第1項規定，試用半年，尚不
          得以實習逕代試用而審定為合格實授。例如與原告同
          年參加特考及格之張慧君，雖因屬警察大學畢業生而
          於91年6月即派代為行政院海岸巡防署海洋巡防總局
          ，而免予試用，然被告亦未逕予合格實授之審定，卻
          於試用半年期滿，始審定其自91年12月2日起合格實
          授，即為適例。另位同屬警察大學畢業生之陳星佑，
          亦同樣於試用半年後，始於92年11月1日合格實授，
          倘若實習即足代試用，或是認為管理條例第17條為特
          別法，應優先適用，為何又適用公務人員任用法第20
          條第1項而審定試用半年？
        復按管理條例第17條第2項於86年5月21日修正，原條
          文為：「警官學校及警察學校學生，經實習期滿，畢
          業分發任職者，免予試用」，修正後條文為「警察大
          學、警官學校、警察專科學校及警察學校學生經實習
          期滿畢業，分發任職者，免予試用」，修正前後之差
          別在於，原條文係規定只要實習期滿，即得「畢業分
          發任職」，故重點在於實習期滿；然修正後條文改為
          「實習期滿畢業」，重點則在於「畢業」。
        再按警察教育分成養成教育、進修教育、深造教育，
          警察教育條例第2條第1項前段定有明文；又按該條例
          第3條至第之3條分別規定警察學校及警察大學之養成
          教育，第6條則規定進修教育與深造教育。故原告係
          受該條例第5條第1項第2款規定研究所之養成教育，
          與依同條項第1款第1目受4年制學士養成教育（下稱
          「大學部」）之學生，同受警察之養成教育，故經評
          定為成績及格而畢業者，無論警察大學研究所抑或是
          大學部之畢業生，其參加警察特考之資格並無不同，
          均係以大學部或研究所畢業為前提，本不應有別。
        縱認為管理條例第17條並無違平等原則，然因修正後
          之管理條例第17條第2項規定，著重於實習期滿而能
          「畢業」者，始得免予試用；抑或管理條例施行細則
          第14條與「中央警察大學學生實習辦法」遭到廢除，
          而將「實習」定位為警察大學教育學程之一部；甚或
          警察教育條例第5條規定警察大學大學部與研究所之
          定位相同為養成教育，其畢業生參加警察特考之資格
          均在於「畢業」，均可知「實習」係屬於學校教育之
          一部，僅為「畢業」之前提，至於在警察人員任官時
          是否應依管理條例第17條第2項規定「免予試用」，
          而回歸適用公務人員任用法第20條之規定試用半年，
          抑或應適用管理條例第17條第1項之規定試用1年，並
          不應以是否曾經實習而區分，只要係經「畢業」者即
          應適用該條第2項之規定「免予適用」。
    8.被告應重新審定原告自93年1月23日起合格實授。
      (1)查被告92年9月22日部特3字第0922284770號並未未明確
        記載被告之試用期間為1年，係為違法之處分，且被告
        早已表示原告應適用公務人員任用法第20條第1項規定
        試用半年，並同意給予原告考績，自不得於嗣後出爾反
        爾認定原告應適用管理條例第17條第1項規定試用1年，
        而違反信賴保護原則。況且管理條例第17條之規定有違
        平等原則，故被告應於鈞院撤銷被告93年2月26日部特3
        字第0932338057號後，適用公務人員任用法第20條第1
        項規定計算原告之試用期間為半年，原告即至93年1 月
        22日試用期滿，被告應審定原告自93年1月23日起合格
        實授。
      (2)文山第一分局於93年2月23日申請被告銓敘審定原告試
        用期滿，卻遭被告否准，故原告自得於本件訴訟請求被
        告重新審定原告自93年1月23日起合格實授。
    9.原告變更或追加訴之聲明，於法有據。
      (1)按訴訟標的雖有變更，但其請求之基礎不變者，或因情
        事變更而以他項聲明代最初之聲明，或應提起確認訴訟
        ，誤為提起撤銷訴訟者，訴之變更或追加應予准許，行
        政訴訟法第111條第3項第2、3、4款定有明文。
      (2)查原告於起訴時固因被告所謂被告92年9月22日部特3字
        第0922284770號先予試用之1年期間尚未經過，被告92
        年9月22日部特3字第0922284770號仍在執行中，故依法
        提起撤銷之訴訟。然被告既已於93年10月6日另以部特3
        字第0932419973號函審定原告合格實授，故被告92年9
        月22日部特3字第0922284770號「先予試用」之處分業
        經執行完畢，顯已有情事變更而應提起確認訴訟，且請
        求之基礎事實並無改變，原告之變更或追加於法顯然有
        據。
    10.末按行政法院於撤銷訴訟，應依職權調查證據；於其他訴
      訟，為維護公益者，亦同。從而，本件有關撤銷訴訟部分
      ，鈞院固應依職權調查證據；且因本件有關原處分違法與
      否之認定，事涉行政程序法及憲法上諸多法律原則之適用
      ，亦於公益之維護相關，鈞院亦應有依職權調查證據之必
      要。
    11.綜上所述，請判決如原告訴之聲明云云。
　(二)被告主張之理由：
    1.查管理條例第11條規定：「警察官之任官資格如左：1、
      警察人員考試及格者。．．．警察官之任用，除具備前項
      各款資格之一外，職務等階最高列警正3階以上，應經警
      察大學或警官學校畢業或訓練合格；．．．」第17條規定
      ：「初任警察職務應先予試用1年。試用期滿成績及格者
      ，予以實授．．．。警察大學、警官學校、警察專科學校
      及警察學校學生經實習期滿畢業，分發任職者，免予試用
      。」次查80年3月27日修正發布之同條例施行細則第14條
      （91年1月24日刪除）規定：「本條例第17條所稱警官學
      校及警察學校學生經實習期滿畢業分發任職者，其實習辦
      法由內政部定之。」復查中央警察大學學生實習辦法（91
      年1月30日起廢止）第2條規定：「中央警察大學（以下簡
      稱本校）學生之實習，分為一般實習及專案實習兩種方式
      。」第3條規定：「一般實習之期間、方式規定如下：1、
      本科學生．．．2、2年制技術系學生．．．。」於上開中
      央警察大學學生實習辦法廢止同日，經中央警察大學發布
      實施，並於92年5月29日修正之中央警察大學學生實習要
      點第2條規定：「本校學生之實習，分為一般實習及專案
      實習兩種方式。」第3條規定：「一般實習之期間、方式
      規定如下：1、本科學生．．．2、2年制技術系學生．．
      ．」。再依內政部警政署93年4月5日警署人字第09300564
      02號函略以，中央警察大學碩士班畢業之一般生（自費生
      ）並非上開中央警察大學學生實習辦法及中央警察大學學
      生實習要點所規定適用之對象，是類人員係應警察特考及
      格後，分發各警察機關任職，依管理條例第17 條規定，
      應先予試用1年。準此，警察特考及格初任警察職務，除
      係警察大學、警官學校、警察專科學校及警察學校學生經
      實習期滿畢業者，免予試用外，應先予試用1年，試用期
      滿成績及格者，始予銓敘審定合格實授。至中央警察大學
      碩士班畢業之一般生（自費生），非屬上開實習辦法及實
      習要點適用對象，在學期間未經實習，初任警察職務，應
      依管理條例第17條第1項規定先予試用1年。
    2.另查原告係私立輔仁大學法律系畢業，90年9月經警大行
      政警察研究所錄取為一般生（自費生）。原告在學期間未
      經實習，嗣應91年公務人員特種考試警察人員考試3等考
      試行政警察人員考試及格，92年6月取得碩士學位，同年7
      月23日初任現職（文山第一分局巡官），經文山第一分局
      以92年9月16日北市警文1分人字第09262019800號擬任人
      員送審書送被告銓敘審定，以原告符合前開管理條例規定
      ，爰經被告以92年9月22日函銓敘審定其自任職日起先予
      試用，核敘警正4階3級本俸245元有案，並於函末加註：
      「擬任人員對本銓敘審定如有異議，依公務人員任用法施
      行細則第24條或公務人員俸給法第24條規定，得於文到3
      個月內提出確實證明或理由，依送審程序轉請本部重行審
      定；或依公務人員公務人員公務人員保障法相關規定，得
      於收受本函之次日起30日內，繕具復審書經由本部重新審
      查後，轉公務人員保障暨培訓委員會提起復審。．．．」
      等教示文字。嗣文山第一分局以前開93年2月23日北市警
      文1分人字第09360556300號公務人員試用期滿成績送審書
      ，申請原告自92年12月31日起試用期滿予以實授，茲因依
      管理條例第17條第1項規定，初任警察職務應先予試用1年
      ，原告經被告銓敘審定先予試用年資未達1年，被告爰以
      93年2月26日部特3字第0932338057號書函否准所請，並無
      不合。
    3.再查公務人員保障法第30條規定：「復審之提起，應自行
      政處分達到之次日起30日內為之。前項期間，以原處分機
      關收受復審書之日期為準。．．．」同法第61條規定：「
      復審事件有下列各款情形之一者，應為不受理決定．．．
      2、提起復審逾法定期間或未於第46條但書所定期間，補
      送復審書者。．．．」準此，公務人員對於被告所為之銓
      敘審定如認為違法或顯然不當，致損害其權利或利益，擬
      提起復審進行救濟時，應於行政處分到達之次日起30日內
      為之，逾越法定期限者，非屬法律保障範疇，復審決定機
      關應為不受理決定。被告92年9月22日函於92年10月2日送
      達原告，內容載有前開關於救濟期限及方式之教示文字；
      惟原告遲至93年3月23日始將復審書送達被告，對審定結
      果表示不服並請求撤銷之，原告提起復審時點，顯已逾法
      定期限，於法不合。
    4.另原告指稱被告92年9月22日函未援引管理條例之所有相
      關規定，致其未能於法定救濟期限聲明不服，係違反行政
      程序法第96條規定之瑕疵處分，故依同法114條第3項規定
      ，原告提起法定救濟期間之時點，應自被告93年2月26日
      書函補正上開瑕疵後，再行起算1節，查行政程序法第96
      條規定：「行政處分以書面為之者，應記載下列事項︰1
      、處分相對人之姓名、出生年月日、性別、身分證統一號
      碼、住居所或其他足資辨別之特徵；如係法人或其他設有
      管理人或代表人之團體，其名稱、事務所或營業所，及管
      理人或代表人之姓名、出生年月日、性別、身分證統一號
      碼、住居所。2、主旨、事實、理由及其法令依據。3、有
      附款者，附款之內容。4、處分機關及其首長署名、蓋章
      ，該機關有代理人或受任人者，須同時於其下簽名。但以
      自動機器作成之大量行政處分，得不經署名，以蓋章為之
      。5、發文字號及年、月、日。6、表明其為行政處分之意
      旨及不服行政處分之救濟方法、期間及其受理機關。．．
      ．」復查被告92年9月22日函，載有受文者、發文日期及
      字號、主旨、原告之姓名、身分證字號、服務機關、職稱
      、審查結果、審定官職等俸級、生效日期、原告銓敘審定
      資格適用法規條款、證件、備註及被告部長官章等事項，
      並載有相關救濟方法、期間及受理機關等教示文字，已符
      合行政程序法第96條以書面作成行政處分應記載事項之規
      定。且被告93年2月26日部特3字第0932338057號書函，係
      就前開文山第一分局93年2月23日北市警文1分人字第0936
      0556300號公務人員試用期滿成績送審書申請試用期滿成
      績及格改予實授事項予以否准，二者處分內容並不相同，
      是以，原告指稱被告92年9月22日審定函係瑕疵處分，被
      告93年2月26日部特3字第0932338057號書函係為補正上開
      瑕疵處分等1節，似有誤解。
    5.有關原告聲請被告給付重新審定其為「免予試用」，並即
      核發予「合格實授」審定之處分書1節，以行政訴訟法上
      課以義務之訴之提起，係以原告曾依法向行政機關申請行
      政處分或特定內容之行政處分，且行政機關於法定期間內
      應作為而不作為或予以駁回為訴訟要件；惟原告於提起行
      政救濟（復審及行政訴訟）前，未曾向被告為上開重行審
      定之申請，且原告並無於初任警察職務時免予試用及銓敘
      審定為合格實授之法律上依據，故原告所請，於法無據。
    6.綜上所述，被告92年9月22日部特3字第0932284770號函、
      93年2月26日部特3字第0932338057號書函及復審決定，並
      無不合，原告之訴為無理由，請判決駁回原告之訴等語。
　　理  由
一、有關被告92年9月22日部特3字第0922284770號函部分：
  (一)按公務人員保障法第30條規定：「復審之提起，應自行政處
    分達到之次日起30日內為之。前項期間，以原處分機關收受
    復審書之日期為準。．．．。」同法第61條第1項規定：「
    復審事件有下列各款情形之一者，應為不受理決定：1、．
    ．．2、提起復審逾法定期間．．．。」是公務人員對於服
    務機關或人事主管機關所為之行政處分，認為違法或顯然不
    當，致損害其權利或利益而擬提起行政救濟者，應於行政處
    分達到之次日起30日內為之，逾越該法定期間而提起救濟即
    為法所不許。
  (二)本件原告指摘不服之被告92年9月22日部特3字第0922284770
    號書函，原告收受送達的時間為92年10月2日，此有原告文
    山第一分局簽收收之簽收章影本附在原處分卷可證；而該函
    業已載有教示條款，此亦有該函附原處分卷可稽。本件原告
    遲至93年3月23日始提起復審，此亦有原告復審書附在復審
    卷可按，被告申請復審顯已逾越前開法定期間，復審機關為
    不受理之決定，於法並無不合，原告對之訴請撤銷不備其他
    要件，本應以裁定駁回原告之訴，惟原告就此部分，備位聲
    明請求確認系爭行政處分無效，就該部分依法應以判決為之
    ，為求訴訟經濟，且就逾期部分以判決為之，對原告亦無不
    利，爰就原告先位聲明請求撤銷部分，爰以判決駁回之，合
    先明。
  (三)次按行政程序法第96條第1項規定：「行政處分以書面為之
    者，應記載下列事項︰一　處分相對人之姓名、出生年月日
    、性別、身分證統一號碼、住居所或其他足資辨別之特徵；
    如係法人或其他設有管理人或代表人之團體，其名稱、事務
    所或營業所，及管理人或代表人之姓名、出生年月日、性別
    、身分證統一號碼、住居所。二　主旨、事實、理由及其法
    令依據。三　有附款者，附款之內容。四　處分機關及其首
    長署名、蓋章，該機關有代理人或受任人者，須同時於其下
    簽名。但以自動機器作成之大量行政處分，得不經署名，以
    蓋章為之。五　發文字號及年、月、日。六　表明其為行政
    處分之意旨及不服行政處分之救濟方法、期間及其受理機關
    。」同法第111條規定：「行政處分有下列各款情形之1者，
    無效︰一　不能由書面處分中得知處分機關者。二　應以證
    書方式作成而未給予證書者。三　內容對任何人均屬不能實
    現者。四　所要求或許可之行為構成犯罪者。五　內容違背
    公共秩序、善良風俗者。六　未經授權而違背法規有關專屬
    管轄之規定或缺乏事務權限者。七　其他具有重大明顯之瑕
    疵者。」本件系爭審定書之審查結果記載為「先予試用」，
    原告如認其係警大行政研究所畢業，應行政警察人員3等特
    考及格，經內政部警政署以92年6月18日警署人字第0920693
    062號函分發至文山第一分局占缺，自92年6月23日起至7月
    22日，接受1個月之實務訓練，訓練期滿，成績及格，並於
    92年7月23日派代文山第一分局巡官，被告應予審定「合格
    實授」不應審定「先予試用」，則依上開法律之規定，原告
    僅能訴請撤銷，其訴請判決確認被告系爭審定為無效，自屬
    無據。如原告係指被告之審定「先予試用」，應載明試用期
    間，而未予載明，則原告於其試用6個月期滿，經文山第一
    分局為其送審，而為被告以其試用未滿1年為由，否准該分
    局為原告之送審，原告得於收受後30日內提起復審，被告系
    爭審定雖未定試用期間，亦不致因而損害原告之權益，致行
    政處分達於「無效」之程度。是本件原告備位聲明訴請確認
    被告系爭審定為無效之行政處分，於法無據，應予駁回。
二、有關被告93年2月26日部特3字第0932338057號書函部分：
  (一)按管理條例第17條規定：「初任警察職務應先予試用1年。
    試用期滿成績及格者，予以實授；成績不及格者，延長試用
    期間，但不得超過6個月；延長後仍不及格者，停止其試用
    。警察大學、警官學校、警察專科學校及警察學校學生經『
    實習期滿』畢業，分發任職者，免予試用。」是就初任警察
    職務之人員，得免經試用程序之資格已有明定。復按91年1
    月30日起廢止之中央警察大學學生實習辦法及同日實施之中
    央警察大學學生實習要點均於第2條規定：「．．．學生之
    實習，分為一般實習及專案實習兩種方式。」第3條規定：
    「．．．一般實習之期間、方式規定如下：1、本科學生：
    ．．．。2、2年制技術系學生：．．．。」是以，中央警察
    大學僅規範本科學生（即4年制大學部學生）及2年制技術系
    學生始須接受實習教育，至於該校研究所課程則定位為深造
    教育，不以實習期滿為取得學位之要件。
  (二)本件原告為私立輔仁大學法律系畢業生，90年9月進入警大
    行政警察研究所就讀，並於92年6月取得該校碩士學位，嗣
    應91年公務人員特種考試警察人員考試3等考試行政警察人
    員考試及格，依管理條例第12條規定取得警正4階任官資格
    ，於92年7月23日初任現職，並經被告以92年9月22日部特3
    字第0922284770號函審定自任職日起先予試用，核敘警正4
    階3級本俸245元在案。嗣文山第一分局以93年2月23日北市
    警文1分人字第09360556300號公務人員試用期滿成績送審書
    ，申請原告自92年12月31日試用期滿予以實授，茲以原告於
    警大研究所就讀期間並無接受實習教育，不符上開免予試用
    之資格，且原告現職先予試用之年資未滿1年，尚無法予以
    實授，爰被告以93年2月26日部特3字第0932338057號書函否
    准所請，揆諸上開規定，並無違誤。原告稱其自警大研究所
    畢業，已完成法定之警察教育，應免經試用程序始符合平等
    原則，且原告具警察大學學歷得免除警察特考錄取後之教育
    訓練，亦即已具備初任警職之觀念及知能，非一般僅接受短
    期訓練者可比，解釋管理條例第17條第2項時應著重於「畢
    業」2字，管理條例第17條第1項規定應先予試用1年者，係
    指未受法定警察教育，僅經考試訓練合格者而言，顯係對法
    規有所誤解，並不足採。從而，本件原處分並無不法，訴願
    決定予以維持，亦稱妥適。原告徒執前詞，訴請撤銷，並請
    求判命被告應重新審定原告自93年1月23日起合格實授，其
    訴為無理由，應予駁回。
三、兩造其餘攻擊防禦方法均與本件判決結果不生影響，故不逐
    一論述，併此敘明。
據上論結，本件原告之訴為無理由，爰依行政訴訟法第98條第3
項前段，判決如主文。
中    華    民    國    94    年    8    月     9     日
                           第七庭審判長法  官　鄭小康
                                       法  官　黃秋鴻
                                       法  官　林金本
上為正本係照原本作成。
如不服本判決，應於送達後20日內，向本院提出上訴狀並表明上
訴理由，如於本判決宣示後送達前提起上訴者，應於判決送達後
20日內補提上訴理由書（須按他造人數附繕本）。
中    華    民    國    94    年    8    月     9     日
         　　　　　　　　　　　　　　　書記官　簡信滇
